【裁判字號】    97,訴,765
【裁判日期】    971127
【裁判案由】    偽造有價證券等
【裁判全文】
臺灣士林地方法院刑事判決               97年度訴字第765號
公  訴  人  臺灣士林地方法院檢察署檢察官
被      告  乙○○
選任辯護人  劉國斯律師
上列被告因偽造有價證券等案件，經檢察官提起公訴（97年度偵
字第4716號）及移送併辦（97年度偵字第10434 號），本院判決
如下：
    主  文
乙○○意圖供行使之用，而偽造有價證券，處有期徒刑壹年捌月
，未扣案之偽造「戊○○」印章壹枚及扣案如附表編號1 所示之
偽造本票壹紙，均沒收；又意圖供行使之用，而偽造有價證券，
處有期徒刑壹年捌月，未扣案之偽造「賈文華」印章壹枚及扣案
如附表編號2 所示之偽造本票壹紙，均沒收。應執行有期徒刑貳
年，未扣案之偽造「戊○○」、「賈文華」印章各壹枚及扣案如
附表編號1 、2 所示之偽造本票共貳紙，均沒收。
被訴詐欺取財及行使偽造準私文書部分，均無罪。
    事  實
一、乙○○於民國95年2 月間，參加甲○○為會首之互助會（會
    期自95年3 月25日起至97年11月25日止，會員含會首共33會
    ，每會新臺幣< 下同>3萬元，採內標方式，於每月25日在臺
    北縣汐止市○○街87之1 號甲○○住處開標），乙○○除以
    其本人及所經營之祥笙公司名義各參加1 會外，因其胞弟丙○○於通緝中亦有意跟會，乃由乙○○出面，並徵得其友人
    丁○○（原名：賈文華）及戊○○夫妻2 人之同意，以該2
    人之名義各參加1 會（其中以丁○○名義參加部分，係使用
    「賈文華」之名字；以戊○○名義參加部分，會單誤載為「
    蔡湘菱」）。嗣因乙○○於95年8 月25日、同年9 月25日、
    同年10月25日互助會開標時，連續以賈文華、祥笙公司、蔡
    湘菱名義得標，甲○○因覺有異，且因其他互助會員亦表示
    意見，甲○○乃於95年10月28日交付如附表所示票號之空白
    本票3 張予乙○○，要求乙○○交由各該得標名義人簽發本
    票各1 紙，作為後續應繳納死會會款之擔保。乙○○於取得
    該等空白本票後，明知丁○○及戊○○夫妻2 人僅單純出借
    名義使其參加互助會，並未同意簽發本票擔保會款，仍意圖
    供行使之用而基於偽造有價證券之犯意，於95年10月28日至
    同年11月3 日間之某日，先委由不知情之刻印店偽刻「賈文
    華」、「戊○○」之印章各1 枚後，於不詳地點，分別冒用
    「賈文華」、「戊○○」之名義，在甲○○交付之編號TH00
    00000 號空白本票上填具如附表編號1 所示金額及到期日後
    ，在發票人欄內偽造「戊○○」簽名、指印各1 枚及蓋用上
    開偽造「戊○○」印章1 次，並在金額欄內偽造「戊○○」
    指印1 枚，及在編號TH0000000 號之空白本票上填具如附表
    編號2 所示金額、到期日後，在發票人欄內偽造「賈文華」
    簽名、指印各1 枚及蓋用上開偽造「賈文華」印章2 次，並
    在金額欄內偽造「賈文華」指印1 枚，以此簽發本票之行為
    ，偽造完成如附表編號1 、2 所示本票有價證券共計2 紙後
    ，連同其以祥笙公司名義所簽發如附表編號3 所示之本票1
    紙，於95年11月3 日在甲○○前揭住處交予甲○○收受而加
    以行使，藉以擔保後續之死會會款。嗣因乙○○自97年1 月
    起連續積欠2 期死會會款，經甲○○報案後，始悉上情。
二、案經甲○○、丁○○、戊○○訴由臺北市政府警察局南港分
    局報告臺灣士林地方法院檢察署檢察官偵查起訴。
    理  由
甲、有罪部分
壹、證據能力之判斷：
(一)、按被告以外之人於審判外之言詞或書面陳述，除法律有規定
    者外，不得作為證據，刑事訴訟法第159 條第1 項定有明文
    。本件被害人即證人甲○○、丁○○、戊○○為被告以外之
    人，其等於警詢所為之陳述，屬被告以外之人於審判外所為
    陳述，辯護人於本院準備程序中爭執其證據能力，復查無得
    以之為證據之法律規定，依法不得作為證據。
(二)、又按被告以外之人於偵查中向檢察官所為之陳述，除顯有不
    可信之情況者外，得為證據，刑事訴訟法第159 條之1 第2
    項定有明文。本件被害人丁○○、戊○○雖為被告以外之人
    ，其等於偵查中就本案論罪科刑部分之陳述，係經具結後向
    檢察官所為，且無違法取供致顯不可信之情形，依刑事訴訟
    法第159 條之1 第2 項規定，有證據能力。另被告及其辯護
    人與檢察官對於以下本院作為得心證依據之各項證據資料，
    經本院審理時逐項提示，均不爭執證據能力，且未於言詞辯
    論終結前聲明異議，視為同意作為證據，本院審酌上開各項
    證據作成時之狀況，認為並無不可信或不適當之情事，依刑
    事訴訟法第159 條之5 第2 項及第159 條之4 之規定，均認
    有證據能力，合先敘明。
貳、本案犯罪事實之認定
一、訊據被告乙○○，固坦承以丁○○、戊○○名義參與以甲○○為會首之前揭互助會（即會單上所載「賈文華」、「蔡湘
    菱」部分），並於得標後，自行刻製丁○○、戊○○2 人之
    印章，再以渠2 人之名義，簽發如附表編號1 、2 所示之本
    票予甲○○擔保死會會款之事實，惟矢口否認有何偽造有價
    證券犯行，辯稱：丁○○、戊○○2 人既已同意出借名義供
    伊參與互助會，應認亦已概括授權伊於得標後，得自行以渠
    2 人之名義簽發本票擔保死會會款，伊並無偽造有價證券之
    故意云云。
二、本院查：
(一)、甲○○於95年2 月間擔任會首召集互助會，會期自95年3 月
    25日起至97年11月25日止，會員含會首共33會，每會3 萬元
    ，採內標方式，於每月25日在臺北縣汐止市○○街87之1 號
    甲○○住處開標，其中「乙○○」、「祥笙公司」、「賈文
    華」、「蔡湘菱」等名義之會員各參加1 會，並均係由被告
    出面向甲○○登記加入，其中「蔡湘菱」、「祥笙公司」及
    「賈文華」為名義之會，連續於95年8 月25日、95年9 月25
    日、95年10月25日由被告出面投標並均得標等情，業據被告
    自承不諱，復據證人甲○○於本院結證屬實（參見本院卷第
    76頁至第82頁），且有互助會單影本1 份在卷可佐（附於97
    年度偵字第4716號卷第31頁），應甚明確，堪予認定。
(二)、又被告以「蔡湘菱」、「祥笙公司」及「賈文華」之名義出
    面投標並均得標，甲○○曾提供空白本票予被告，要求提出
    前開各該得標名義人簽發之本票以供擔保後續死會會款，被
    告嗣即交付如附表所示發票人分別為「戊○○」、「賈文華
    」及「祥笙企業社」之本票予甲○○供作擔保乙情，業據被
    告供承在卷，核與證人甲○○到院證述情節相符（參見本院
    卷第76頁至第82頁），此外，並有扣案如附表編號1 、2 所
    示本票原本及卷附編號3 所示本票影本等件可稽（影本部分
    附於同上偵卷第32頁），堪認屬實。
(三)、再者，前述附表編號1 、2 之本票，均係被告先委由不知情
    之刻印店刻製「賈文華」（即丁○○）、「戊○○」之印章
    各1 枚後，再自行在甲○○所交付之前揭空白本票上，分別
    填載如附表編號1 、2 所示金額、到期日，並在發票人欄內
    簽具「戊○○」、「賈文華」之簽名，並蓋用上開印章及按
    捺指印，而完成該2 紙本票之發票行為乙情，亦據被告於警
    詢、偵查及本院審理中迭承不諱，核與證人丁○○、戊○○
    2 人於偵查及本院審理中，均一致結證並未簽發如附表編號
    1 、2 所示本票乙情相符（參見同上偵卷第55頁、本院卷第
    50頁至第51頁、第60頁第66頁），是附表編號1 、2 所示本
    票均係由被告自行刻印後，再以賈文華、戊○○之名義製作
    簽發乙情，應堪認定。至被告簽發前開2 紙本票之時間及地
    點，雖被告供稱係於每次得標後所簽發，即編號1 之本票，
    係於95年8 月28日在甲○○住處簽發，編號2 之本票，係於
    95年10月28日在甲○○住處簽發云云，然訊據證人甲○○於
    本院審理中證稱：本件互助會得標後，得標會員原本不需要
    簽發本票擔保後續之死會會款，然因被告連續標走3 會，其
    中最後1 會是在95年10月25日開標，伊覺得可疑，且有會腳
    表示不能再給被告標走，故在該次開標後3 天被告跟伊拿錢
    時，便一次交3 張空白本票給被告，要被告針對該3 會，將
    本票給實際上標走的人簽發，被告嗣於95年11月3 日將附表
    所示已簽發完成之3 張本票一次拿到伊住處交給伊，被告還
    把「賈文華」、戊○○的名字開錯等語明確在卷（參見本院
    卷第76頁至第77頁、第80頁至第81頁），經核卷附附表所示
    本票，其左上角分別載有「賈文華標5,800 」、「祥笙企業
    社標6,100 」、「蔡湘菱標6,600 」等字樣，此與甲○○如
    係一次交付空白本票3 張予被告，為提醒被告各次得標名義
    人及金額以利開票，遂在該等本票左上角為上開字樣註記之
    可能常情相符，又附表編號1 之本票發票人為戊○○，與其
    左上角所載「賈文華標5,800 」之字樣不符，而編號2 之本
    票發票人為賈文華，亦與左上方所載「蔡湘菱標6,600 」等
    字樣不符，即如證人甲○○所證稱被告把賈文華、戊○○的
    名字開錯，而衡情被告如係於每次得標後，即以得標名義人
    為發票人簽發本票1 張以為擔保，因對得標名義人為何人甚
    為清楚，當不致發生前開發票人書寫錯誤之情事，參以被告
    於偵查中自承伊並未向甲○○告知賈文華、戊○○名義之會
    ，係伊借用渠等名義參與，遂故意在各張本票上書寫不一樣
    之字跡（參見同上偵卷第49頁），果真如此，被告如係於每
    次得標後，始簽具本票1 張，如何能於填寫本票時，記得上
    次簽發本票時所使用之字跡，又豈有可能在甲○○住處簽發
    該等本票，進而冒遭甲○○發現其自行以賈文華、戊○○名
    義發票之風險，是關於被告簽發附表編號1 、2 所示本票之
    時、地，被告所供內容並非可採，仍應以證人甲○○所證情
    節屬實，即被告應係於所連續標得3 會中之第3 會開標日（
    即95年10月25日）後，於97年10月28日領取會款時，收受甲○○交付之空白本票3 紙，嗣先委人篆刻「賈文華」、「戊○○」印章各1 枚後，即於95年11月3 日前之某時，在不詳
    地點分別製作完成如附表所示支票3 紙，並於95年11月3 日
    在甲○○住處交予甲○○而加以行使之事實，堪予認定。
(四)、另一方面，被告委由不知情之刻印店篆刻前述「賈文華」及
    「戊○○」印章各1 枚，事先並未徵得其2 人之同意，且於
    簽發如附表編號1 、2 所示本票前，亦未將發票之事告知丁○○、戊○○2 人，此為被告所是認不諱，復經證人丁○○
    、戊○○於偵查及本院審理中一致結證無訛，應甚明確，至
    證人即被告胞弟丙○○於本院審理中證稱：伊與被告共同前
    往丁○○、戊○○夫妻住處借用渠2 人名義參與本案互助會
    時，伊曾提到事後標到會時，也要借用渠2 人名義開立本票
    ，當時丁○○、戊○○僅表示不要危害到他們，怎麼做都可
    以云云（參見本院卷第70頁至第71頁），核與本院隔離訊問
    被告時，被告供承：伊原本並不知道標到會後要寫本票，是
    等到標到會時，才應會首要求寫本票，故伊跟丁○○夫妻借
    用名義投標時，並未提到爾後要開本票之事等語（參見本院
    卷第73頁至第74頁）及前揭證人丁○○、戊○○亦均結證對
    被告以渠2 人名義簽發本票一事，事先並不知情等語出入甚
    大，堪認證人丙○○此部分之證詞，要係迴護被告之不實證
    詞，不足採信。
(五)、又被告雖以其曾徵得丁○○、戊○○之同意，以其等名義參
    加本案互助會為由，主張其於事後得標時，以其2 人名義簽
    發本票，該等發票行為，仍應在授權範圍內，主觀上並無偽
    造有價證券之故意云云。經查，被告所稱其以「賈文華」、
    「戊○○」之名義參與本案互助會，係徵得丁○○、戊○○
    同意之辯，雖非無據（詳本案無罪部分所述），然按「同意
    他人以自己之名義參加互助會」，與「得標時，同意他人以
    自己名義簽發本票擔保」本屬二事，而民間互助會之運作上
    ，亦不以由得標會員簽發本票擔保為常態，本件告訴人即被
    害人丁○○、戊○○既均堅決否認曾經授權被告簽發如附表
    編號1 、2 所示本票，復參諸前揭被告於本院審理中供承伊
    原本不知道標到會要寫本票，是等到標到會時，應會首要求
    才寫本票等語，及證人甲○○證稱：伊起的會原本不用寫本
    票，但因為被告連續標走幾個會，會腳有意見，才要被告簽
    發本票等語，堪認被告所稱丁○○、戊○○既已同意出借名
    義參與本件互助會時，對於伊以其2 人名義開立本票擔保死
    會會款，應有概括授權之辯，要屬無據；再以被告與丁○○
    、戊○○間之朋友關係，被告主觀上如認丁○○、戊○○亦
    將同意簽發本票擔保死會會款，自可將甲○○交付之空白本
    票交予丁○○、戊○○2 人自行簽發，又縱或為求便宜行事
    ，仍可先以電話徵得渠2 人同意後，再代為簽發，然被告捨
    此不由，反費周章先行委人篆刻賈文華、戊○○之印章後，
    再以渠等名義，故意以不同字跡簽發本票，甚至在附表編號
    2 所示本票上所填寫之賈文華（即丁○○）身分證字號亦明
    顯錯誤，應係未向丁○○確認正確證號所致，足見被告係明
    知丁○○、戊○○不可能同意簽發本票，乃不徵得渠等同意
    ，即自行偽刻印章並冒用渠等名義簽發附表編號1 、2 所示
    之本票以供作擔保死會會款行使之用，其主觀上確有偽造本
    票之故意，應甚明確，所稱並無犯罪故意之辯，洵不足採。
(六)、綜上，本案事證至為明確，被告偽造本票犯行堪予認定，應
    依法論科。
、論罪科刑
一、核被告乙○○意圖供行使之用，先後偽造如附表編號1 、2
    所示本票之2 次行為，均係犯刑法第201 條第1 項之偽造有
    價證券罪，被告在附表編號1 、2 所示本票上分別偽造「戊○○」、「賈文華」之簽名、按捺指印，及蓋用偽造「戊○○」、「賈文華」印章之偽造署押、印文等行為，為偽造各
    該有價證券之部分行為，又被告偽造前開本票後復持以行使
    之行使有價證券行為則為偽造有價證券之輕度行為，均為重
    度之偽造有價證券行為所吸收，不另論罪；被告所犯2 次偽
    造有價證券罪，犯意各別，行為互殊，且係侵害不同發票名
    義人之法益，應予分論併罰，公訴人移送併辦部分，與本案
    起訴事實相同，為起訴效力所及，本院自應併予審究，附此
    敘明。本院考量被告係借用告訴人丁○○、戊○○之名義參
    加告訴人甲○○召集之互助會，於得標後，因告訴人甲○○
    要求簽具本票擔保後續死會會款，為使告訴人甲○○有所憑
    據，一時思慮未周，乃偽造如附表編號1 、2 所示之本票，
    惟被告對告訴人甲○○之清償會款義務並未因被告交付上開
    本票即歸於消滅，嗣被告並曾陸續繳納死會會款近1 年餘（
    詳後述），則被告所為，對於前揭告訴人之權益影響，誠屬
    有限，是依被告犯罪之具體情狀及行為背景，確屬情輕法重
    ，客觀上足以引起一般人之同情，縱宣告法定最低度之刑猶
    嫌過重，爰依刑法第59條之規定酌減其刑二分之一，並審酌
    被告前未曾經法院判處罪刑，有臺灣高等法院被告前案紀錄
    表在卷可稽，品行尚非不佳，並其犯罪之動機、目的、手段
    ，因而所獲得之利益，所致生之危害及犯罪後之態度等一切
    情狀，分別量處如主文所示之刑，並定其應執行刑，以示懲
    儆。
二、被告偽造之「賈文華」、「戊○○」印章各1 枚，雖未扣案
    ，但無證據證明已經滅失，應依刑法第219 條之規定宣告沒
    收；又扣案如附表編號1 、2 所示本票2 紙，係偽造有價證
    券，不問屬於被告與否，均應依刑法第205 條之規定宣告沒
    收，至其上偽造之「戊○○」簽名、印文各1 枚、指印2 枚
    、偽造之「賈文華」簽名1 枚、印文及指印各2 枚，係屬偽
    造本票之一部分，該偽造之本票2 紙既已宣告沒收，自無庸
    再對其上之偽造署押、印文為沒收之諭知，附此敘明。
乙、無罪部分
一、公訴意旨另略以：被告乙○○於95年3 月25日，明知未經告
    訴人丁○○（原名：賈文華）及戊○○夫妻同意或授權，竟
    分別以丁○○（互助會單上繕寫為「賈文華」）及戊○○（
    互助會單上繕寫為「蔡湘菱」）2 人名義，參加以告訴人甲○○為會首之互助會，該互助會會期自95年3 月25日起至97
    年11月25日，會員含會首甲○○共33會，每會3 萬元，採內
    標方式，底標3,000 元，於每月25日下午2 時在臺北縣汐止
    市○○街87之1 號1 樓甲○○住處開標。被告基於詐欺取財
    、行使偽造準私文書犯意，分別於：（一）95年8 月25日在
    上址開標時，冒用丁○○（原名為賈文華）名義，偽簽「賈
    文華」之署押，並偽填投標數額而偽造「賈文華」之投標單
    之準私文書，持而投標行使得標，使甲○○及其他會員陷於
    錯誤，交付互助會款共計73萬800 元，足生損害於甲○○及
    其他活會會員；（二）於同年10月25日在上址開標時，冒用
    「蔡湘菱」名義，偽簽「蔡湘菱」之署押，並偽填投標數額
    而偽造「蔡湘菱」之投標單之準私文書，持而投標行使得標
    ，使甲○○及其他會員陷於錯誤，交付互助會款共計71萬1,
    600 元，足生損害於甲○○及其他活會會員。因認被告涉犯
    刑法第339 條第1 項詐欺取財罪嫌及同法第216 條、第220
    條、第210 條行使偽造準私文書罪嫌。
二、按犯罪事實應依證據認定之，無證據不得認定犯罪事實；又
    不能證明被告犯罪者，應諭知無罪之判決，刑事訴訟法第15
    4 條第2 項、第301 條第1 項，分別定有明文。又按認定不
    利於被告之事實，需依積極證據，茍積極證據不足為不利於
    被告事實之認定時，即應為有利於被告之認定，更不必有何
    有利之證據。且刑事訴訟上證明之資料，無論其為直接證據
    或間接證據，均須達於通常一般人均不致於有所懷疑，而得
    確信其為真實之程度，始得據為有罪之認定，若其關於被告
    是否犯罪之證明未能達此程度，而有合理性懷疑之存在，致
    使無從形成有罪之確信，根據「罪證有疑，利於被告」之證
    據法則，即不得遽為不利被告之認定（最高法院76年台上字
    第4986號判例同此意旨）。而被害人縱立於證人地位而為指
    證及陳述，仍須有補強證據以擔保其指證、陳述之真實性，
    始得採為斷罪之依據，亦如前述（最高法院95年度台上字第
    6017 號判決、96年度台上字第2161號判決意旨參照）。
三、公訴人認被告涉犯前揭犯行，無非係以告訴人即被害人丁○○、戊○○指述並未同意被告以渠2 人名義參與本件以甲○○為會首之互助會、告訴人即被害人甲○○指述被告冒用丁○○、戊○○之名義參加本件互助會，於標得會款後，拒不
    繳交死會會款，及卷附互助會單影本為其主要論據。訊據被
    告固坦承以賈文華、戊○○之名義參加甲○○為會首之互助
    會各1 會，並以賈文華、戊○○之名義填寫標單標得會款，
    惟堅決否認犯行，辯稱：其與告訴人賈文華、戊○○夫妻間
    原即有頻繁之資金往來，本件係因其遭通緝中之胞弟丙○○
    欲參加互助會，乃由其徵得告訴人丁○○、戊○○同意，以
    渠2 人名義參加本件互助會，得標後，亦有持續繳納死會會
    款等語。
四、本院查：
(一)、告訴人丁○○、戊○○雖均否認曾經同意將自己之名義借予
    被告參加本案之互助會，然審理中經本院以證人身分隔離詰
    問，證人丁○○證稱：被告及其胞弟丙○○曾僅一次持本案
    互助會之會單到伊住處，與伊太太（即戊○○）談論是否跟
    會之事，伊在一旁聽見並看到會單，但並未看得很仔細，伊
    太太看的比較清楚，當時因伊覺得1 會3 萬元太高，伊與太
    太便當場拒絕參加，之後被告又曾經一次以電話詢問伊是否
    參加，伊表示不要，後來直到會首甲○○報案，伊才知道被
    告用伊及伊太太名義跟會（參見本院卷第49頁至第50頁），
    嗣經本院補充詢問時，始再稱：被告或丙○○曾經提過因丙○○通緝中，要借用伊夫妻名義跟會，伊等並未同意，之後
    又以電話表示已經用伊等夫妻之名義跟會，當時伊表示拒絕
    ，並要其2 人自行想辦法處理，戊○○則要其2 人自行吸收
    等語（參見本院卷第54頁、第56頁至第57頁）；證人戊○○
    證稱：被告胞弟丙○○曾單獨持本案互助會會單至伊住處，
    表示要收會頭錢，但並沒有說要借名字，當時伊知道被列為
    會員，因伊先生（即丁○○）在場並當場表示拒絕跟會，伊
    沒有要求將名字刪除，被告未曾與丙○○一起到伊住處談參
    加互助會之事，之後也未曾在電話中拜託其等參加互助會，
    也沒有打電話給伊或伊先生，表示已經用其等名義參加本案
    互助會等語（參見本院卷第59頁至第61頁、第65頁至第67頁
    ），嗣於本院補充詢問時，則又稱：丙○○拿會單到伊住處
    要收會頭錢時，伊根本沒有看該會單，伊直到在南港分局接
    受偵詢時，才知道伊有參加本案互助會，且曾經得標等語（
    參見本院卷第66頁至第67頁）。經核證人丁○○、戊○○前
    揭證詞，針對被告究係與丙○○共同，或僅由丙○○單獨前
    往渠2 人住處詢問是否加入本案互助會、當時戊○○是否曾
    看過會單之內容、渠2 人當場拒絕跟會後，被告有無再以電
    話聯絡要求渠等跟會、以及被告是否曾表示要借用其等名義
    跟會，並曾打電話通知已用渠等名義跟會等節，所證內容出
    入甚大，已難認孰為真實；且證人丁○○部分，先稱係案發
    後在警局接受偵詢時，始知被告冒用其名義跟會，嗣又稱被
    告曾經以電話告知已用其名義跟會之事；而證人戊○○部分
    ，其先稱丙○○拿會單到其住處收會頭錢時，其已知被列為
    會員，但未當場要求刪除，後又改稱伊案發前沒有看過會單
    ，到警局才知自己為會員，渠等本身證詞亦有前後出入，況
    證人戊○○所述被告未曾事先徵得其同意入會，即由丙○○
    持會單到其住處表示要收會頭錢，且其已知被列為會員，但
    未當場要求刪除等情，及證人丁○○所述其經被告以電話告
    知已使用其夫妻名義跟會後，僅要求被告自己想辦法處理之
    說詞，均與一般常情不符，是證人丁○○、戊○○雖均矢口
    否認曾經同意被告以其2 人名義參加本案互助會，然所為前
    揭相關證詞部分，因有重大瑕疵，實難憑以採信。
(二)、另一方面，證人丙○○於本院審理時結證稱：伊因通緝，但
    須養家，花費很高，曾經跟戊○○表示有一個3 萬元的會，
    戊○○表示跟不起，當時伊提議一人一萬五，之後在95年2
    月底本案互助會還未開始時，伊便與被告一起去找丁○○及
    戊○○，表示因伊被通緝，希望借用其等名義跟會，同時出
    示會單，表示是一人一半，當時丁○○看到一會3 萬元，便
    表示拒絕，戊○○也拒絕，但伊表示名字及電話都已經寫上
    去了，如果渠等不跟，就將會借給伊，當時丁○○表示只要
    不要侵犯到他的權益，他都不會干涉等語，經核其證詞，與
    證人丁○○於本院證稱：「（問：被告或丙○○是否曾經和
    你或你太太提過，可否借用你們2 人之名義參加本件互助會
    ）有說過。」、「（問：乙○○、丙○○當時找你說要借用
    你們名義參加互助會，有無說明為何不用丙○○自己之名義
    入會）因為他說丙○○被通緝不方便。」，及證人戊○○於
    本院證稱：「（問：丙○○、乙○○總共和你說過幾次3 萬
    元入會的事）就是他們來跟我換票時，有提到過一次....
    。」等語相符（參見本院卷第54頁、第56頁、第60頁）；參
    以證人丁○○於本院審理中證稱：其與被告及丙○○為朋友
    關係，被告與丙○○因經營生意需要資金，戊○○經常借錢
    給被告及丙○○以賺取利息，迄今借款約1 百萬，利息由1
    分、1 分半到2 分，94年間，被告曾向銀行分別貸款50萬元
    及60萬元，亦由其擔任連帶保證人，事後並有還款解除該連
    帶保證人責任，當時被告生意運作很正常等情在卷（參見本
    院卷第52頁至第53頁、第56頁至第57頁）、證人戊○○亦證
    實曾長期借款予被告及丙○○，丁○○並曾擔任被告在銀行
    貸款之連帶保證人等情明確（參見本院卷第61頁至第64頁）
    ，故以被告及其胞弟丙○○與告訴人丁○○、戊○○間之朋
    友關係，彼此並有長期且頻繁之借款關係，被告並均按時繳
    付利息，且生意運作正常，告訴人丁○○更曾同意就被告之
    銀行貸款擔任連帶保證人，則告訴人丁○○、戊○○因丙○○通緝中身分不便，乃同意在不損及利益之情況下，將自己
    之名義借予被告，以供丙○○實質參與本案互助會，即非絕
    無可能；況本案互助會單上所載「蔡湘菱」之聯絡電話與戊○○於警局接受偵詢時所留電話相符（參見偵卷第24頁），
    顯見被告向會首甲○○登記戊○○夫妻跟會時，並無意防免
    會首甲○○與丁○○、戊○○2 人聯絡求證其等是否同意參
    與本案互助會。綜上各情，證人丙○○前揭證詞，應屬可信
    ，從而，被告否認未經告訴人丁○○、戊○○之同意參與本
    案互助會及以渠等名義製作標單投標，所辯應屬有據。
(三)、再者，證人甲○○雖指訴被告並未向其表明係借用「賈文華
    」及「蔡湘菱」之名義參加互助會，且自97年1 月起即未繳
    納死會會款等語。然查，本案互助會期間係自95年3 月25日
    至97年11月25日，而被告以本人、所經營之祥笙公司、「賈
    文華」及「蔡湘菱」等名義參與本案互助會共4 會後，係於
    95年8 月25日、95年9 月25日、95年10月25日分別標得「蔡
    湘菱」、「祥笙公司」及「賈文華」為名義之會份等情，業
    據認定如前，而被告本人名義之會份，係於96年9 月25日得
    標，且被告自97年1 月25日起，始未繳納死會會款，本案互
    助會並未限制每人參加互助會之數量，且同一會員若參加2
    會以上，亦無限制得標時間之事實，亦據證人甲○○於本院
    審理中證述無訛（參見本院卷第78頁、第80頁）。由前揭被
    告並未於本案互助會初始之際，即將會份標取，且於得標後
    ，亦按期繳納死會會款至本案互助會之第23期（本案互助會
    共計33期），始未繳納死會會款，及甲○○所述本案互助會
    之參加規則等情節觀之，被告雖有隱瞞使用他人名義參加互
    助會及拖欠死會會款之事實，仍不足以據此認定被告於參與
    本案互助會時，主觀上即有詐取互助會款項之不法所有意圖
    。
五、綜上各情，依公訴人所舉證據，尚不足以使本院形成確信，
    認被告係基於不法所有之意圖，冒用告訴人丁○○、戊○○
    之名義參與本案互助會，進而偽造渠等名義之標單投標行使
    ，藉以詐得互助會得標金；此外，復查無其他積極證據足以
    認定被告有起訴書所指詐欺取財、偽造準私文書之犯行，不
    能證明被告犯罪，依法應為被告無罪之諭知。
據上論斷，應依刑事訴訟法第299 條第1 項前段、第301 條第1
項，刑法第201 條第1 項、第219 條、第205 條、第59條、第51
條第5 款，判決如主文。
本案經檢察官徐名駒到庭執行職務。
中    華    民    國    97    年    11    月    27    日
                  刑事第六庭審判長法  官  汪梅芬
                                  法  官  莊明達
                                  法  官  吳祚丞
以上正本證明與原本無異。
如不服本判決應於送達後10日內，向本院提出上訴書狀。其未敘
述上訴理由者，應於上訴期間屆滿後20日內向本院補提理由書狀
（均須按他造當事人之人數附繕本），切勿逕送上級法院。
                                 書記官   方蘭芬
中    華    民    國    97    年    11    月    27    日
附錄本案論罪科刑法條：
刑法第201條第1項
（有價證券之偽造變造與行使罪）
意圖供行使之用，而偽造、變造公債票、公司股票或其他有價證
券者，處3 年以上10年以下有期徒刑，得併科3 千元以下罰金。
附表：
┌──┬─────┬────────┬─────────┐
│編號│票      號│金            額│偽造署押、印文之位│
│    │到  期  日│（新臺幣）      │置、種類及數目    │
├──┼─────┼────────┼─────────┤
│ 1  │TH0000000 │730,800元       │金額欄：指印1 枚  │
│    │95.08.28  │                │發票人欄：指印1 枚│
│    │          │                │及「戊○○」簽名、│
│    │          │                │印文各1 枚        │
├──┼─────┼────────┼─────────┤
│ 2  │TH0000000 │711,600元       │金額欄：指印1 枚  │
│    │95.10.28  │                │發票人欄：指印1 枚│
│    │          │                │、「賈文華」簽名1 │
│    │          │                │枚、「賈文華」印文│
│    │          │                │2 枚              │
├──┼─────┼────────┼─────────┤
│ 3  │TH0000000 │723,600元       │無                │
│    │95.09.28  │                │                  │
└──┴─────┴────────┴─────────┘


司法院資訊處製作；財團法人民間司法改革基金會備份。
